臺灣高等法院臺中分院刑事判決　　　　100年度上易字第154號
上　訴　人
即　被　告　蔡士豪
上列上訴人因詐欺案件，不服臺灣臺中地方法院99年易緝字第
318號，中華民國99年12月23日第一審判決（起訴案號：臺灣臺
中地方法院檢察署95年度偵字第16803號），提起上訴，本院判
決如下：
    主  文
上訴駁回。
    理  由
一、依刑事訴訟法第350條、第361條、第362條、第367條規定，
    不服地方法院之第一審判決而上訴者，須提出上訴書狀，並
    應敘述具體理由，為上訴必備之程式；其所提出之書狀未敘
    述上訴理由，或僅曾以言詞陳述上訴理由者，均應於上訴期
    間屆滿後20日內補提理由書於第一審法院。第一審法院經形
    式審查，認逾期未補提上訴理由者，應定期間先命補正；逾
    期未補正者，為上訴不合法律上之程式，應以裁定駁回。倘
    已提出上訴理由，但所提非屬具體理由者，則由第二審法院
    以上訴不合法律上之程式，判決駁回。而所謂具體理由，必
    係依據卷內既有訴訟資料或提出新事證，指摘或表明第一審
    判決有何採證認事、用法或量刑等足以影響判決本旨之不當
    或違法，而構成應予撤銷之具體事由，始克當之（例如：依
    憑證據法則具體指出所採證據何以不具證據能力，或依憑卷
    證資料，明確指出所為證據證明力之判斷如何違背經驗、論
    理法則）；倘僅泛言原判決認定事實錯誤、違背法令、量刑
    失之過重或輕縱，而未依上揭意旨指出具體事由，或形式上
    雖已指出具體事由，然該事由縱使屬實，亦不足以認為原判
    決有何不當或違法者（例如：對不具有調查必要性之證據，
    法院未依聲請調查亦未說明理由，或援用證據不當，但除去
    該證據仍應為同一事實之認定），皆難謂係具體理由，俾與
    第二審上訴制度旨在請求第二審法院撤銷、變更第一審不當
    或違法之判決，以實現個案救濟之立法目的相契合，並節制
    濫行上訴（最高法院97年度臺上字第892號判決意旨可資參
    照）。又理由是否具體，則屬第二審法院審查之範圍，不在
    命補正之列，亦即上訴書狀已記載理由，並有具體之敘述時
    ，其上訴既屬合法，第二審法院固應就其理由之是否可取，
    為實體之審理及判斷；如認其上訴書狀雖記載理由，但並未
    具體敘述時，則無須再命補正，可逕認其上訴不合法，以判
    決駁回之（參見法院辦理刑事訴訟案件應行注意事項第162
    點、最高法院97年度臺上字第1281號判決意旨）。另按關於
    刑之量定及緩刑之宣告，係實體法上賦予法院得為自由裁量
    之事項，倘其未有逾越法律所規定之範圍，或濫用其權限，
    即不得任意指摘為違法（最高法院75年台上字第7033號判例
    意旨參照）。且在同一犯罪事實與情節，如別無其他加重或
    減輕之原因，下級審量定之刑，亦無過重或失輕之不當情形
    ，則上級審法院對下級審法院之職權行使，原則上應予尊重
    （最高法院85年度台上字第2466號判決意旨參照）。
二、本件上訴人即被告蔡士豪（下稱被告）上訴理由略以：被告
    並未與詐欺集團成員有任何財物或熟識，帳戶是被告在當臨
    時工人時被老闆騙取的，被告為家中獨子，負有照顧母親之
    義務，並不知犯法卻被判三個月，原判決量刑實屬過重，爰
    請求准予被告上訴，重為適法之審判云云。
三、經查：原審判決認定被告所為係刑法第339條第1項詐欺取財
    罪之幫助犯，係以：
  (一)被告名義申設之臺中水湳郵局帳戶係被告向於郵局申請開設
    使用之情，業經被告於原審審理中坦認屬實，並有中華郵政
    股份有限公司臺中郵局94年9月13日中管字第0942102469號
    函暨檢附之被告上開臺中水湳郵局帳戶立帳申請書1份（見
    臺中縣警察局豐原分局豐警偵字第0950004261號卷【下稱警
    卷】第21至22頁）在卷可稽；又被害人杜麗華因誤信詐欺集
    團之電話指示，匯款至被告提供之上開臺中水湳郵局帳戶等
    情，亦據被害人杜麗華於警詢時證述甚詳（見警卷第2至4頁
    ），復有被害人杜麗華提出之郵政國內匯款執據影本2張（
    見警卷第8至9頁）、被告上開帳戶之客戶歷史交易清單影本
    1份（見警卷第23至24頁）、黃阡民申辦臺灣大哥大股份有
    限公司行動電話服務申請書影本1份（見95年度偵字第16803
    號卷第22頁）在卷可參，是被告提供上開臺中水湳郵局帳戶
    遭詐欺集團成員作為實施詐欺取財之工具使用，且被害人杜
    麗華受詐騙後匯款至上開臺中水湳郵局帳戶內之事實，應堪
    認定。
  (二)又被告於99年9月20日經原審法院通緝到案訊問時，先供稱
    ：其是因為應徵粗工，公司地點在青島西街，當時是去楊梅
    做景觀工程，有去上班，公司說要將薪資匯入其帳戶，要伊
    將帳戶交給公司保管，其將臺中水湳郵局帳戶之存摺正本、
    印章交給公司，沒有交金融卡給公司，該郵局帳戶是當兵時
    使用，金融卡與存摺是一起申請的，其於82 年11月3日退伍
    後就沒有再使用，其沒有在使用金融卡，以前就鎖卡了，在
    交存摺給對方之前，存摺、金融卡沒有遺失過，其沒有申請
    補發過等語（見原審卷第27頁背面至第28頁）；而經原審提
    示該臺中水湳郵局客戶歷史交易清單，告以該帳戶開戶日期
    為94年6月17日，且於被害人杜麗華匯款之前，有多筆存提
    款紀錄後，則改稱：其於95年間發生第2次酒駕案件之前1半
    年，在一家「史丹利七合公司」上班，是該公司正式員工，
    每個月薪資都匯到該郵局帳戶，後來其發生第二次酒駕，住
    院一個半月，之後就離開公司，該公司才沒有匯款至其臺中
    水湳郵局帳戶，之後該帳戶就沒有再使用。後來因為沒有工
    作，去應徵臨時工，才將該郵局帳戶交出去等語（見原審卷
    第28頁）；復於原審準備程序時供稱：其應徵那家工程公司
    時，對方說要交付帳戶，當時交了身分證正本、印章、郵局
    存摺正本給對方，沒有交付金融卡，後來公司有還身分證正
    本，但印章、郵局存摺正本沒有還，在楊梅工作結束前一週
    ，公司就關門了，這大概是96年的事了；其沒有申請金融卡
    ，也沒有使用，其在當兵時有掛失金融卡等語（見原審卷第
    47頁)；繼於原審審理時供稱：94年6月其在楊梅做家庭式的
    粗工，薪水是在楊梅工作的工頭發現金的，當時到青島西街
    165號應徵時，老闆說薪資10 天會匯進其的帳戶，其將郵局
    帳戶存摺正本交給會計，還有簽切結書；94年6月21日其有
    到水湳郵局領取金融卡，另電話語音服務申請書是其親自去
    辦的，簽名是其簽的，不知道那要如何使用，可能是郵局叫
    其申請的；金融卡領取當天，其有設定密碼，沒有跟公司說
    金融卡密碼，但是公司的人在其旁邊看其設定密碼，其不知
    道公司的人有無記下密碼，之後金融卡就交給公司，後來公
    司倒了，其沒有拿到金融卡等語(見原審卷第73至74頁）。
    被告就其申辦上開臺中水湳郵局帳戶之時間、使用該郵局帳
    戶之期間、應徵粗工之時間、交付上開臺中水湳郵局帳戶時
    究有無交付金融卡給公司等節，所辯先後不一，已難輕信。
    且依其上開供述，其係於95年間因酒駕發生車禍而自「史丹
    利七合公司」離職，其後始應徵粗工而交付上開郵局帳戶存
    摺等物件，推算其應徵粗工之時間應於95年間之後，然被害
    人杜麗華於94年6月29日即因受詐騙而匯款至上開臺中水湳
    郵局帳戶，是該郵局帳戶之存摺、金融卡等物件於94年6月
    29日之前顯已由詐欺集團持有使用，被告辯稱係因應徵粗工
    而將該郵局帳戶存摺等物件交付予公司保管云云，顯有不實
    。又上開臺中水湳郵局帳戶於94年6月17日開立新戶，於94
    年6月21日領取金融卡，並申辦電話語音服務，均係由儲戶
    本人辦理一節，業經被告於原審審理時坦認確係由其親自辦
    理（見原審卷第73頁背面），並有中華郵政股份有限公司臺
    中郵局99年10月25日中管字第0991804411號函暨檢附之被告
    上揭帳戶立帳申請書（含金融卡申請、核發紀錄）影本及被
    告之國民身分證影本、全民健康保險卡影本各1份、申請使
    用電話語音服務申請書影本及被告之國民身分證正反面影本
    1份存卷足稽（見原審卷第56至58頁）；另觀之卷附該臺中
    水湳郵局帳戶客戶歷史交易清單之交易明細紀錄，該郵局帳
    戶於94年6月17日開立新戶後，於94年6月21日核發晶片卡，
    並申辦網路帳戶、電話語音系統，其後旋即有大筆款項金額
    進出，於94年6月22日由不詳人士匯入304,000元，同日以跨
    行轉出、卡片提款方式提領一空；於94年6月23日由不詳人
    士匯入676,000元，同日以跨行轉出、卡片提款方式提領一
    空；於94年6月27日由不詳人士匯入420,000元，同日以跨行
    轉出、卡片提款方式提領一空；於94年6月29日由被害人杜
    麗華匯入300,000元、536,000元，同日以跨行轉出、卡片提
    款方式提領一空，並無被告上述由其任職長達1年半之「史
    丹利七合公司」按每月匯款薪資至該帳戶之紀錄，亦與被告
    辯稱其有使用該帳戶至95年間，因酒駕車禍住院1個半月後
    ，才未再使用該帳戶之情有違，反適與詐欺集團行騙後旋即
    將詐騙所得款項轉至其他帳戶或以卡片提領之方式相符；復
    經原審依職權查詢被告投保勞工保險、全民健康保險之紀錄
    ，被告於90年2月7日勞工保險退保後，未再投保勞工保險，
    且於同日向臺中市北區區公所加保全民健康保險，此有被告
    自86年6月16日起至99年10月15日止之勞保局電子閘門查詢
    作業被保險人投保資料查詢、行政院衛生署中央健康保險局
    99年10月25日健保承字第0990038286號函檢附之被告全民健
    康保險投保資料各1份附卷可憑（見原審卷第49頁、第59至
    60頁），亦無被告「史丹利七合公司」任職達1年半期間之
    投保紀錄，此益徵被告前揭所辯，應係臨訟卸責之詞，不足
    採信。
  (三)再衡諸目前詐欺取財之人收購或使用人頭帳戶做為出入帳戶
    ，並以金融卡提款之方式提領犯罪所得，以逃避檢警之追緝
    ，乃眾所周知之事實；而行騙之人欲以金融卡提領犯罪所得
    ，必然須知悉該金融卡之密碼，否則無法取款，乃當然之理
    ；是如非經帳戶所有人同意、授權而告知金融卡密碼等情況
    ，單純持有金融卡之人，欲隨機輸入號碼而領取款項之機會
    ，以晶片金融卡6位至12位密碼之設計，不法之人任意輸入
    號碼而與正確之密碼相符者，機率微乎其微。再以時下詐欺
    集團成員收購取得人頭帳戶之常見手法，渠等利用部分民眾
    需款孔急或貪圖小利之心理因素，藉由登報廣告或隨機搭訕
    招攬方式獲取存摺、金融卡及密碼之情形甚為常見，執行上
    亦無重大困難，而原帳戶所有人既係出於自願提供帳戶供渠
    等犯罪使用，事後自行凍結帳戶、變更密碼或申請將原金融
    卡作廢並補發新卡之可能性較低。換言之，從事此等財產犯
    罪之不法集團，若非確知該帳戶所有人不會去報警或掛失止
    付，以確定其等能自由使用該帳戶提款、轉帳，則其等應不
    至於以該帳戶從事於財產犯罪。而依被告於本院審理時所述
    ，其既未將金融卡密碼告知其所應徵公司之人員(見本院卷
    第74頁)，則持用被告上開帳戶金融卡領款之人，苟非自被
    告處取得該金融卡，如何知悉該金融卡密碼？佐以被害人杜
    麗華匯款至被告上開臺中水湳郵局帳戶後，詐欺集團成員於
    匯款同日即以跨行轉出、卡片提款之方式將款項提領一空，
    倘非被告提供該帳戶金融卡、密碼予不詳姓名年籍之詐欺集
    團成員，該帳戶應無於瞬間即遭人以金融卡、密碼資料進行
    提款使用，足見該詐欺集團向被害人詐騙時，已有把握該帳
    戶不會遭帳戶所有人即被告向銀行申請掛失手續，而此等確
    信在該帳戶係遺失或遭竊之情形，實無發生之可能。
  (四)按刑法上之故意，可分為直接故意與不確定故意（間接故意
    ），所謂「不確定故意」，係指行為人對於構成犯罪之事實
    ，預見其發生而其發生並不違背其本意者，刑法第13條第2
    項定有明文。又幫助犯之成立，以行為人主觀上認識被幫助
    者正欲從事犯罪或係正在從事犯罪，且該犯罪有既遂之可能
    ，而其行為足以幫助他人實現構成要件者，即具有幫助故意
    ，並不以行為人確知被幫助者係犯何罪名為必要。而一般人
    至金融機關如銀行、郵局等開設帳戶使用，係極為方便容易
    且迅速之事，如有使用金融存款帳戶之正當用途，自以使用
    其本人或可信賴之親友申請之帳戶，最為便利安全，且若非
    具意圖以他人帳戶從事不法用途，並藉以逃避查緝，自無使
    用他人帳戶之理。是依一般人通常之知識、經驗，均應知任
    意提供自己帳戶予無信賴關係之他人使用，易致他人藉該帳
    戶取得不法犯罪所得，且欲以之隱匿帳戶內資金之實際取得
    人之身份。且近年來詐欺取財之犯罪類型層出不窮，該等犯
    罪，為避免執法人員之追究處罰，經常誘使一般民眾提供金
    融帳戶存摺、金融卡等資料，再以此帳戶作為對外詐欺取財
    或其他各種財產犯罪之不法用途使用，業經電視新聞及報章
    雜誌等大眾傳播媒體多所報導，政府亦極力宣導，期使民眾
    注意防範，則一般人本於生活經驗及認識，在客觀上當可預
    見他人要求提供金融帳戶之存摺、金融卡及密碼等資料供其
    使用之行徑，往往與該帳戶進行詐欺取財或其他財產犯罪有
    密切關連。而被告於案發時年逾30歲，並非年幼無知或與社
    會隔絕而無常識之人，對此自難諉為不知，其縱使並不確知
    所提供之帳戶，係遭他人用以對被害人詐欺取財，亦無法確
    知取得帳戶之人係以何種方法於何時地為詐欺取財之具體內
    容，惟對於其所提供上揭臺中水湳郵局存款帳戶存摺、金融
    卡等物件，將遭人作為詐欺取財犯行所得財物匯入及提領之
    工具使用，應有概括之認識，且可預見其發生，竟仍同意提
    供，以致自己完全無法瞭解、控制該帳戶物件之使用方法及
    流向，被告應具有縱有人利用上開水湳郵局帳戶實施詐欺取
    財或其他犯罪之用，亦不違背其本意之幫助意思，且其無確
    信前揭帳戶不至遭利用為犯罪之用，仍將帳戶提供他人，被
    告有基於幫助犯罪之不確定故意存在，應堪認定。而被告有
    此不確定故意，仍將上開臺中水湳郵局帳戶之存摺、金融卡
    連同密碼交予不詳姓名年籍之成年男子所屬之詐欺集團為詐
    欺犯罪之用，其雖並未參與上開犯罪之構成要件行為，然其
    顯係以幫助他人犯罪之意思，實施上開犯罪構成要件以外之
    行為，其幫助詐欺取財犯行，亦可認定。
  (五)至於被告另辯稱其於本案偵查中到庭時，同案被告賴俊傑、
    林金德均當庭表示不認識其，且其與臺中市警察局第五分局
    巡佐吳富有配合去追查幕後集團，破案後有到第二分局製作
    筆錄云云。惟遍觀本案卷證資料，並無被告於警詢、偵訊時
    到案應訊之筆錄，且經本院向臺中市警察局第二分局、第五
    分局查詢結果，巡佐吳富有於92年間原任職第二分局、95至
    97年間係任職第六分局西屯派出所，並未偵辦由被告配合指
    認查獲收取金融帳戶之詐欺集團案件，另臺中市警察局第二
    分局於96年至97年間亦無被告協助指認查獲收取金融帳戶之
    詐欺集團案件，此有本院公務電話紀錄表（見原審卷第42頁
    ）、臺中市警察局第五分局99年10月1日中分五偵字第09900
    29854號函（見原審卷第41頁）、臺中市警察局第二分局99
    年10月11日中分二警偵字第0990027342號函（見原審卷第44
    頁）在卷可稽，被告上揭所辯，顯屬無稽。
  (六)綜上所述，認被告提供上開臺中水湳郵局帳戶之存摺、金融
    卡等物件予前揭真實姓名年籍不詳之成年人及其所屬詐欺集
    團，幫助其等遂行詐欺取財犯行，事證明確，予論罪科刑。
    而以被告行為後，刑法業於94年2月2日修正公布，於95年7
    月1日施行，經就刑法綜合比較新、舊法之結果，除有關幫
    助犯部分，非屬法律變更外，以被告行為時之修正前刑法較
    有利於被告，依刑法第2條第1項前段，適用被告行為時之修
    正前刑法規定論處，核其所為係犯刑法第339條第1項詐欺取
    財罪之幫助犯，並依刑法第30條第2項規定，依正犯之刑減
    輕之。判處被告有期徒刑6月，並以被告行為時即修正前刑
    法較有利於被告，適用修正前刑法第41條第1項前段、廢止
    前罰金罰鍰提高標準條例第2條規定，定其折算標準。且以
    被告雖於犯罪後因逃匿經原審法院於96年9月21日以96年中
    院彥刑緝字第849號發佈通緝，於99年9月19日為警緝獲，係
    在中華民國九十六年罪犯減刑條例96年7月16日施行之後發
    佈通緝並緝獲到案，與同條例第5條規定：「本條例施行前
    ，經通緝而未於中華民國96年12月31日以前自動歸案接受偵
    查、審判或執行者，不得依本條例減刑」不合，仍應依法予
    以減刑。是本案被告犯罪時間於96年4月24日以前，合於中
    華民國九十六年罪犯減刑條例第2條第1項規定之基準日之前
    ，所宣告之刑又未逾有期徒刑1年6月，不在該條例第3條第1
    項第15款所定排除減刑之列，應依該條例第2條第1項第3款
    之規定，減其宣告刑2分之1即減為有期徒刑3月，並修正前
    刑法第41條第1項前段、廢止前罰金罰鍰提高標準條例第2條
    規定，諭知易科罰金之折算標準。原審之認定就形式上觀之
    ，並無違背經驗、論理法則，或援用證據不當、量刑與罪行
    不符等失當或違法情事。
四、綜上所述，本院依形式上觀察認原審判決認事用法並無違法
    或不當之處，量刑亦屬妥適，被告上訴理由並未依據卷內既
    有訴訟資料或提出新事證，指摘或表明第一審判決有何採證
    認事、用法或量刑等足以影響判決本旨之不當或違法，而構
    成應予撤銷之具體事由，僅仍執陳詞辯稱帳戶遭騙取不知情
    及量刑過重云云，自非屬得上訴第二審之具體理由。依上揭
    法律規定及判決意旨，被告提起之第二審上訴不合法律上程
    式，爰不經言詞辯論，判決駁回其上訴。
據上論斷，應依刑事訴訟法第367條前段、第372條，判決如主文
。
中    華    民    國   100    年    2     月    23    日
          刑事第十庭      審判長法  官  江  錫  麟
                                法  官  周  瑞  芬
                                法  官  陳      葳
以上正本證明與原本無異。
不得上訴。
                                書記官  謝  雅  惠
中    華    民    國   100    年    2     月    23    日